最高法院刑事判決　　　　　　　　　　　　　　　八十八年度台上字第四八八一號
　　上　訴　人　乙○○
　　選任辯護人　陳中柱律師
　　上　訴　人　甲○○
　　選任辯護人　林賢宗律師
右上訴人等因業務侵占案件，不服台灣高等法院中華民國八十七年四月二十二日第二
審更審判決（八十六年度重上更(三)字第二六八號，起訴案號：台灣板橋地方法院檢察
署八十年度偵字第六一六二、一二○五四、一二八八○號），提起上訴，本院判決如
左：
    主  文
原判決撤銷，發回台灣高等法院。
    理  由
本件原判決認定上訴人乙○○原係代統企業股份有限公司（下稱代統公司，設於台北
縣蘆洲鄉○○○路○段三三八號）之執行副總經理，楊人豪（已死亡）係該公司之襄
理兼執行副總經理秘書，上訴人甲○○原為該公司之財務課長，而代統公司係統一食
品企業股份有限公司對於台北地區各學校產品銷售之代理商，因該公司總經理陳進財
（現為董事長）要求渠等提高銷售業績，採行以每箱食品、飲料低於平常售價新台幣
（下同）三至十元不等之價格，銷售予一般中盤商，由中盤商自行至公司倉庫載貨，
而以現金或即期支票支付貨款（即所謂特販方式），詎乙○○、楊人豪、甲○○等三
人竟基於概括之犯意，共同意圖自己不法之所有，自民國七十九年九月間起至八十年
二月止，推由乙○○、楊人豪事先與中盤商吳義農、黃萬得、林清河等人聯絡，利用
下班時間、晚上或例假日，由乙○○或楊人豪逕行填製出貨單交予吳義農等三人，如
未填具出貨單，則由乙○○、楊人豪其中一人向倉庫管理員稱緊急出貨再補開出貨單
，計先後多次將代統公司所有之「麥香紅茶」、「奶茶」、「菊花茶」、「楊桃汁」
、「咖啡」、「速食麵」等貨物，以每箱低於市價十五至二十元之價格（市價每箱約
一百五十元至一百六十元），出售予吳義農、黃萬得、林清河，計銷售二十二萬六千
六百四十五箱貨物，得款二千九百四十六萬三千八百五十元，由乙○○、楊人豪、甲
○○等三人共同侵占朋分（由甲○○分得三百萬元，餘由乙○○、楊人豪二人均分）
，再由甲○○於其業務上所製作不實之營運報表，持向上級陳報公司營運情形，足以
生損害於代統公司，迨至八十一年三月初，代統公司總經理陳進財發覺有異，向乙○
○查詢帳目，乙○○雖恐東窗事發，乃於同年三月五日棄職離去，經陳進財命甲○○
會同公司出納黃惠卿、會計王翠香凍結倉庫清點結果，始查獲上情等情，因而撤銷第
一審關於上訴人等業務侵占部分之科刑判決，改判依牽連犯關係，從一重論處上訴人
等共同連續意圖為自己不法之所有，而侵占對於業務上所持有之物罪刑，固非無見。
惟查：(一)本件原判決以已死亡之楊人豪在警訊所供：「起初林清河等三人（指林清河
、吳義農、黃萬得）每竊得一箱得利二十元，但在七十九年十二月底以後，所得贓款
則由我們二人（指其與乙○○）與林清河等三人均分（所得贓款）大約三百萬元，甲
○○知情，因我前後共拿拾次贓款每次三十萬元共三百萬元給甲○○，故周某願意做
假帳目表配合」等語，作為不利上訴人等之判決基礎，並因而認定甲○○分得贓款三
百萬元。該楊人豪既已供稱七十九年十二月底以後，所得贓款由楊人豪、乙○○與吳
義農、黃萬得、林清河等人均分，苟此項供述屬實，則乙○○、楊人豪、甲○○與吳
義農、黃萬得、林清河等人間，究有無共同侵占之犯意聯絡及行為分擔，即待究明，
此為本院前次發回意旨所指明。原判決理由三固說明吳義農、黃萬得、林清河三人係
以較便宜之價格向乙○○及楊人豪購貨以獲利，但彼等並未侵占代統公司之貨款，自
無可能列為本罪之共同正犯云云，惟苟乙○○、楊人豪係與吳義農等三人均分贓款，
即難謂吳義農等三人係單純以較便宜之價格購貨，究竟自七十九年十二月底以後，是
否所得贓款均由楊人豪、乙○○與吳義農、黃萬得、林清河均分一節，原審未詳予調
查審認，並於理由內加以說明，難謂無應於審判期日調查之證據未予調查及理由不備
之違法。(二)原判決事實認定甲○○製作不實之營運報表，持向其上級陳報代統公司營
運情形等情，惟遍閱全卷，並無甲○○所製作之營運報表可考，究竟甲○○係製作何
項不實之營運報表﹖其所載不實之部分又係如何﹖其是否基於概括之犯意，而為連續
多次製作不實之營運報表﹖事關上訴人等是否成立行使業務上登載不實文書罪，及此
部分是否成立連續犯，應有調查之必要，此亦為本院前次發回意旨所指摘，乃原審猶
未究明，遽行審結，亦難謂其證據之調查已屬詳盡。(三)甲○○提出代統公司七十九年
九月至八十年二月會計傳票及出貨明細單影本一冊，主張出貨單上之出貨數字較庫存
差異表所附月報表上之出貨數字為高，實際收入亦較庫存差異表上所載者為多，並以
之證明庫存差異表之記載與事實不符。原判決固說明因代統公司之帳冊已無法提出，
故已無法就該公司原有之帳冊與庫存差異表核對，查明侵占金額，但庫存差異表既係
甲○○會同代統公司出納黃惠卿、會計王翠香清點食庫後所製作，甲○○且逐頁簽名
，足見其慎重之情，該庫存差異表應無何不實云云，惟苟甲○○所提出之上開會計傳
票及出貨明細單影本係屬實在，且其上所載之出貨數字確較庫存差異表所附月報表上
之出貨數字為高，實際收入確亦較庫存差異表上所載者為多，則該庫存差異表所載是
否與事實相符，即堪懷疑，詳情如何﹖自應予以釐清。上訴人等上訴意旨，執以指摘
原判決違法，尚非全無理由，應認原判決仍有撤銷發回之原因。至原判決理由五不另
為無罪諭知部分，因公訴人認與有罪部分有裁判上一罪關係，基於審判不可分原則，
一併發回。又本件雖屬刑事訴訟法第三百七十六條第三款所列案件，惟本法修正前，
原得上訴於第三審法院，且已繫屬於法院，依本法施行法第五條第一項規定，仍應依
修正前之法定程序終結之，附此明。
據上論結，應依刑事訴訟法第三百九十七條、第四百零一條，判決如主文。
中      華      民      國    八十八    年      九      月      二      日
                              最高法院刑事第十庭
                                  審判長法官  莊  登  照
                                        法官  洪  明  輝
                                        法官  蔡  清  遊
                                        法官  黃  一  鑫
                                        法官  林  秀  夫
      右正本證明與原本無異
                                              書  記  官
中      華      民      國    八十八    年      九      月      七      日
